臺灣高等法院刑事判決
106年度侵上訴字第322號
上  訴  人    
即  被  告    徐００       真實姓名、年籍及地址均詳卷  
選任辯護人    楊閔翔律師
              楊鈞任律師
上列上訴人即被告因家暴妨害性自主案件，不服臺灣新竹地方法
院一０六年度侵訴字第五號，中華民國一０六年十月六日第一審判
決（起訴案號：臺灣新竹地方檢察署一０五年度偵字第八四六二
號），提起上訴，本院判決如下：
    主  文
原判決撤銷。
徐００無罪。
    理  由
一、本件公訴意旨詳如起訴書所載(如附件)。
二、按犯罪事實應依證據認定之，無證據不得認定犯罪事實；又
不能證明被告犯罪或其行為不罰者，應諭知無罪之判決，刑事訴
訟法第一百五十四條第二項丶第三百零一條第一項分別定有明文
。又所謂認定犯罪事實之證據，係指足以認定被告確有犯罪行為
之積極證據而言，該項證據自須適合於被告犯罪事實之認定，始
得採為斷罪之資料；且如未能發現相當確實證據，或證據不足以
證明，自不能以推測或擬制之方法，以為裁判之基礎；而認定犯
罪事實所憑之證據，雖不以直接證據為限，間接證據亦包括在內
，然而無論直接證據或間接證據，其為訴訟上之證明，須於通常
一般人均不致有所懷疑，而得確信其為真實之程度者，始得據為
有罪之認定，倘其證明尚未達到此一程度，而有合理之懷疑存在
時，即難遽採為不利被告之認定（最高法院七十六年台上字第四
九八六號判例參照）。另按性侵害犯罪態樣複雜多端，且大多數
係在無第三人在場之隱密處所發生，若被告否認犯罪，被害人之
指證，往往成為最重要之直接證據，事實審法院為發現真實，以
維護被告之正當利益，對於被害人指證是否可信，自應詳加調查
，必其指證確與事實相符，而無重大瑕疵者，始得採為論罪之依
據（最高法院一００年度台上字第一八一九號判決意旨參照）。
三、本案被告徐００為輕度至中度智能不足，並有癲癇症及酒精使
    用疾患，溝通能力差，惟尚具備基本理解及表達能力，知起
    訴書所述之行為乃違法行為，此有衛生福利部桃園療養院精
    神鑑定報告一件在卷可按（本院卷㈠第二二八～二三五頁），
    其於本院審理時，基本上亦均能就詢問事項為回應，具表意
    訴訟能力，先此敘明。本案經詢被告自始堅決否認有對被害
    二女分別為猥褻或性交行為，並辯稱：其與二女感情一直都
    很好，會做馬給她騎，會幫小孩洗澡，但絕沒有弄她，沒有
    做那種事情等語。
四、經查，本案係因乙女學校導師何姿儀感覺乙女有異狀，要乙
    女至學校健康中心找護理師黃月君聊聊，黃月君詢問乙女，
    但乙女稱沒事，即再找同校乙女之妹丙女（有輕度智障）詢
    問，聽聞丙女稱被告有對渠姐妹壓背之動作，即再找乙女詢
    問，乙女即稱其在四和五年級時，有遭被告脫褲子二次，當
    時被告有穿褲子，及知丙女有遭被告趴在背後壓二次，其自
    己則沒有等情，疑涉性侵而為通報社會處之經過，經證人黃
    月君於偵查中結證在卷(偵卷第二九～三０頁訊問筆錄）。而
    證人即乙女班導師何姿儀則結證稱：乙女屬活潑型，但講話
    時不知其真、假，因為她有時會講得比較誇張，如上課提到
    某一地方，她說家裡人帶她去過，但實際卻沒有。因之前有
    提報乙女處高風險家庭，一日同學反應乙女心情不好，異常
    安靜，帶她到廚房問，她也不講，感覺奇怪就請校護幫忙問
    。校護跟我說乙女的妹妹說有看到乙女遭被告壓二次，乙女
    也說有遭被告壓，亦有見被告壓丙女，還說被告脫過她褲子
    二次，後即通報社會處，交由社會處處理(他卷第二四～二五
    頁訊問筆錄）。是初始乙女是稱其妹即丙女遭被告自背後壓
    二次，自己則是在四、五年級有遭被告脫二次褲子；丙女則
    是稱二人均曾遭被告壓，雖有不同，但所稱之「壓」則均係
    指被告是趴背後；另乙女亦僅稱脫褲子，且被告仍有穿褲子
    ，亦均未陳稱有其他舉動，則是否因被告有中度智障，與二
    女嬉戲時，未能掌握力道、分寸？又乙女所稱脫褲子之時、
    地，場景為何？沐浴、更衣?亦或其他？亦未見指訴，自不
    得遽以論涉性侵。　　
五、再查，乙女嗣於偵查中之陳述：
㈠《筆錄時間一０五年三月八日下午三時十三分》
　　問：爸爸怎麼欺負妳？答：他壓我背。問：爸爸是何時欺負
    妳？答：小學三年級時爸爸有壓我的背。我在客廳看電視看
    得好好的，爸爸直接壓在我上面。問：爸爸有無動手摸妳哪
    裡？答：沒有。問：爸爸有無動手摸妳上廁所的地方、胸部
    或是摸妳身體的其他地方？答：沒有。《檢察官拿勵馨娃娃
    給證人，請證人用勵馨娃娃示範爸爸的動作》問：爸爸當時
    是怎麼壓妳的？答：當時我在客廳看電視，爸爸就過來壓我
    的背，害我差點跌倒。問：爸爸壓妳時，他身上的衣服是否
    還在？答：還在。問：爸爸當時除了壓妳之外，有無動手摸
    妳？答：沒有。問：阿公、阿婆當時有無看到爸爸壓妳？答
    ：有一次。問：妳五年級時，爸爸有無再去壓妳的情形？答
    ：沒有。是三、四年級的時候好幾次這樣。問：爸爸壓妳的
    背，妳有無感覺不舒服？答：背很不舒服，我的頭差點撞到
    桌子，我起來時差點又撞到頭。問：爸爸有無在房間裡壓妳
    ？答：沒有。問：妳有無看過爸爸沒有穿褲子的樣子？答：
    有，爸爸洗澡時直接在浴室門口脫衣服。問：有無在不是爸
    爸洗澡的時候，爸爸脫掉褲子給妳看他尿尿的地方？答：沒
    有。問：爸爸有無動手摸過妳的胸部？答：沒有。問：是否
    要先休息一下，等一下再問妳？答：不要。《證人不語，並
    哭泣。社工當庭安撫證人，證人一直哭泣表示爸爸都一直欺
    負阿婆，阿婆做好的事情，爸爸都弄亂。結束時間下午三時
    四十二分》（他卷第三～五頁訊問筆錄）是乙女清楚稱「壓
    」即係自後壓其背，害其差點跌倒，此外均無其他不當舉措
    。
㈡《筆錄時間一０五年三月八日下午四時廿二分》
    問：爸爸怎麼欺負妳？答：時間不記得了，那時是爸爸媽媽
    分開後隔幾天，爸爸喝酒，記得是在廚房，爸爸脫我褲子，
    隔著衣服摸我的胸部，剛好被阿婆發現，阿婆就罵爸爸神經
    病，爸爸就不敢了。問：在廚房那一次，爸爸有無摸妳尿尿
    的地方？答：沒有。問：在廚房那一次爸爸脫妳的褲子的事
    情，之後有無再發生？答：三、四次。還有一次是在客廳，
    爸爸把我的書包、洗好的褲子、衣服拿到他的房間，要我去
    他的房間拿，我就叫阿公、阿婆陪我上去拿，阿公、阿婆幫
    我把東西拿回來，我走在最後，爸爸就把他房間的門鎖起來
    ，他動手要拉我褲子時，我就趕快把門打開跑下去跟阿婆講
    。問：除了妳剛才講的那二次之外，有無再發生爸爸脫妳
    褲子的情形？答：我也忘記了，我記得的是那二次。問：妳
    有無看過爸爸欺負妹妹?問:我忘記了。我記得了，有一次我
    忘記是在誰的房間，我看到爸爸壓在妹妹的背上一、二次，
    爸爸身上的衣服、褲子有穿著，妹妹身上的衣服、褲子也有
    穿著，有一次妹妹是趴著看電視，爸爸就從妹妹背後壓上
    去。問：爸爸之前也有壓妳的背？答：有一次是我在坐著看
    電視，我看電視看到一半，爸爸就從我背後壓上來。問：妳
    有無感覺到爸爸尿尿的地方一直磨擦妳的屁股？答：沒有。
    問：當時妳跟爸爸的衣服有無脫掉？答：沒有。問：妳有無
    將爸爸欺負妳的事情告訴別人？答：我有跟媽媽講過。問：
   妳有無將爸爸欺負妳的事情告訴學校老師？答：沒有。（他
    卷第九～十一頁訊問筆錄）
　　前開三月八日二次偵查庭訊，因未見錄音、錄影光碟附卷，
    則筆錄記載之詳略、亦或二被害女子陳述之情，均無法重現
    勘驗，又原審法院調查時二女均答不記得，於本院其法定代
    理人即乙母明白表示不願被害人再到庭，是僅能依渠二女筆
    錄記載之指陳辨別採認，先此敘明。乙女於三月八日二次庭
    訊間隔四十多分鐘，第一次原仍僅稱壓背，第二次一入庭即
    指稱被告有對其脫褲子及摸胸之不當行為，與先前陳述不同
    ，則乙女在庭外與何人接觸?有無受何誘導?或自認前回稱未
    獲滿意，致無法離去，而再入庭即須順應改稱（依前筆錄記
    載，離庭前已哭泣並表示不願再接受訊問）？即有可疑。又
    其係指稱是在爸媽剛分開後隔幾天，爸爸在廚房對其脫褲、
    摸胸，且阿婆亦在場，其受爸爸欺負會告訴媽媽等情。關於
    發生時間指係在爸媽分開後隔幾天，核與乙母證稱其係於一
    ０三年六月即未與被告住在一起，且未曾聽乙女提及受其父
    欺負，亦未曾目睹二女有遭被告不當肢體接觸（偵卷第十五
    ～十六頁調查筆錄），及乙女祖父母亦均證稱未曾見或聽聞
    乙女所述之事（偵卷第七～十三頁調查筆錄，第三三頁訊問
    筆錄），與乙女所稱均不相符。又一０三年六月，乙女係就
    讀三年級下學期，核與黃月君證稱乙女初始告知遭父脫二次
    褲子是就讀四、五年級亦不相符。況乙女於本次訊問筆錄對
    脫褲子或稱有三、四次，或稱二次前後不一。其證稱第一次
    在廚房並有祖母在場，不合常情。另一次到被告房間，既稱
    不敢去，要祖父母幫忙，惟上樓幫拿書包、衣物，何須二老
    均上樓？且既已有祖父母幫拿，何以又跟隨上樓？又緊跟在
    祖父母後面，何能遭被告鎖門，而祖父母不知，未伸援手，
    須其自行脫困？所述均不合常理，乙女班導師何姿儀先前已
    稱乙女言語有誇張及無法辨真偽之情，則其前所述，亦難遽
    予採信。
六、另查，丙女於偵查中先後陳述：
㈠《筆錄時間一０五年三月八日下午三時五十分》
　　問：妳跟媽媽還是爸爸比較好？答：我跟媽媽比較好，我會
    跟媽媽講開心跟不開心的事。問：為何現在妳跟姐姐沒有住
    在家裡?答：爸爸會欺負我們。問：爸爸怎麼欺負妳們?答：
    （不語，雙手一直互相搓動並哭泣）休庭（他卷第七頁訊問
    筆錄）。
㈡《筆錄時間一０五年三月八日下午四時五十分》
　　問：爸爸怎麼欺負妳？答：爸爸會壓我，有時在客廳，有時
    在我跟姐姐的房間。問：爸爸怎麼壓妳？答：整個身體。問
    ：爸爸的衣服、褲子有沒有脫掉？答：沒有。《檢察官將勵
    馨娃娃交給證人，請證人用娃娃示範爸爸如何壓她》。問：
    爸爸是怎麼壓妳？答：我跟姐姐躺在床上混來混去，我躺在
    床上臉朝上，爸爸會直接壓在我身上，爸爸的手隔著衣服摸
    我的胸部，那一次爸爸有脫掉我的褲子。問：爸爸脫掉妳褲
    子後，有無摸妳尿尿的地方?答:沒有。爸爸有脫掉我的褲子
    ，有用手指摸我的屁股。問：爸爸有沒有摸妳尿尿的地方？
    答：沒有。問：妳有沒有感覺到爸爸用他尿尿的小雞雞碰妳
    尿尿的地方？答：(搖頭)。問：妳有無把爸爸壓妳的事情告
    訴別人？答：一定會告訴阿婆，我不好意思告訴媽媽。問：
    有沒有其他要說的？答：沒有。（他卷第十二～十四頁訊問
    筆錄）　　
㈢《筆錄時間一０五年三月廿二日下午三時十九分》
  　問：妳為何不喜歡爸爸？爸爸對妳做了什麼事情？答：在我
    一年級跟二年級的時候，一年級時媽媽還住在家裡，一年級
    的事情忘記了，二年級時媽媽還在家裡，我忘記了。問：是
    不是不想說出來？答：我想用寫的。《下午3 時34分暫休庭
    ，並提供紙筆給證人書寫。下午4 時27分繼續開庭》問：妳
    在紙上寫「爸爸摸胸部、尿尿、屁股、脫我褲子（證人除了
    「爸爸」「摸」以外，其餘均用注音符號書寫）」，爸爸有
    摸妳的胸部？答：是，隔著衣服在外面摸。問：爸爸有摸過
    妳尿尿的地方？答：是。問：爸爸是把妳的褲子脫掉摸妳尿
    尿的地方嗎？答：我褲子是穿在身上，爸爸有摸我尿尿的地
    方。問：爸爸有摸妳的屁股？答：是。問：爸爸摸妳的胸部
    、尿尿的地方、屁股是媽媽還住在家裡的時候嗎？答：媽媽
    沒在家裡，是我二年級的時候，地點在房間，時間是晚上，
    當時姐姐也在房間裡，姐姐有看到，姐姐看到一半就走了，
    我當時是坐在房間的椅子上，我跟姐姐在房間裡寫功課，後
    來阿婆有過來看到爸爸摸我，阿婆有罵爸爸。問：妳在紙上
    寫「脫我褲子，爸爸用尿尿的地方放進我尿尿的地方（證人
    除了「爸爸」以外，其餘均用注音符號書寫）」？答：我在
    姐姐跟我的房間，我躺在床上看電視，爸爸脫掉我褲子，爸
    爸有脫掉自己的褲子，感覺爸爸尿尿的地方有進去我尿尿的
    地方，這次媽媽已經不住在家裡了。問：爸爸尿尿的地方進
    去妳尿尿的地方，妳是否覺得痛？答：有一點點痛。問：爸
    爸有沒有用手摸妳的胸部？答：爸爸有隔著衣服摸我的胸部
    ，手沒有伸進衣服。問：爸爸有沒有用手摸妳尿尿的地方？
    答：有。問：爸爸有沒有摸妳其他的地方？答：爸爸有隔著
    褲子摸我的屁股。問：妳有無把爸爸摸妳，並把他尿尿的地
    方放進妳尿尿的地方的事情跟阿婆講？答：有。阿婆叫我以
    後看到爸爸趕快跑。問：妳有把爸爸摸妳的事情告訴媽媽嗎
    ？答：我沒有跟媽媽講。問：爸爸脫妳褲子的那一次是在誰
    的房間？答：我記得那次是在房間躺著，是不是在看電視不
    記得了，是在誰的房間不記得了。（他卷第十九～二十頁訊
    問筆錄）
　　丙女於三月八日二次庭訊，與乙女同，二人均於離庭後再入
    庭而為不同之陳述，且丙女第二次於四時五十分庭訊，係接
    續於乙女四時四十九分結束後進行，中間無間隔。丙女一開
    始提及壓、摸胸及脫褲均與乙女所述相同，二女陪訊之社工
    亦同一，則乙女陳述時丙女是否亦同在場聽聞？尤以丙女有
    輕度智障，是否已受染，亦有可疑。又丙女先僅陳稱被壓及
    隔衣摸胸、脫褲摸屁股，並稱有告知阿婆一節。嗣於三月廿
    二日同樣於丙女未陳述相關事項即休庭，經社工帶離出庭外
    再入庭（他卷第十八頁訊問筆錄），由檢察官給予紙筆讓丙
    女以書寫方式為陳述，惟該書寫紙張亦未附卷，僅以筆錄記
    載二段所稱書寫文字，本院乃無從直接審理。且係以休庭方
    式予丙女書寫，其間有無人提示或教導? 亦無從確認。但就
    筆錄記載，丙女稱被告有摸胸、尿尿、屁股、脫褲，其中摸
    「尿尿」亦與前次庭訊不同。另「被告用尿尿地方放進我尿
    尿的地方」更是初次提及。但其稱該次乙女亦在場有看到，
    看到一半就走了，但同在庭之乙女則稱該次其並未看到被告
    對丙女做了什麼，對丙女所提亦無印象（他卷第二一頁訊問
    筆錄）不符。又如丙女有遭被告以性器性侵，其程度遠較壓
    背、隔衣摸胸嚴重，丙女前均未曾提及，丙女姐姐（即乙女
    女）、母親、祖母等，竟均無一人聽聞，以丙女於三月廿二
    日即要乙女陪同應訊，顯認其姐妹感情良好，且具信賴，惟
    乙女既未曾聽聞，且丙女經檢查其處女膜亦完整無傷，亦與
    其所述不符，此有壢新醫院檢驗證明書在卷(證物袋)可按，
    顯認其所述無從遽採。　
七、綜上所述，本案除乙、丙二女自身前後不一之陳述外，均無
    其他佐證，且二女之陳述亦多有瑕疵，所述內容亦無法互為
    佐證，致本院無從得確認之心證，揆諸前揭規定說明，併依
    「罪疑唯輕」、「罪證有疑，利於被告」之證據法則，即應
    為被告無罪之諭知，以免冤抑。原審遽依二被害女子之陳述
    ，於無其他任何佐證之情形，為不利被告之認定，顯有違證
    據法則，自有未洽。被告上訴指摘，非無理由，應由本院撤
    銷改判。
八、據上論斷，應依刑事訴訟法第三百六十九條第一項前段、第
    三百六十四條、第三百零一條第一項，判決如主文。
本案經檢察官李進榮到庭執行職務。
中　　華　　民　　國　一０九  年　  一　  月　  九　  日
　　　　　　　    刑事第四庭審判長法　官  陳筱珮 
    　　　　　　                  法　官  羅郁婷
    　　　　　                    法　官  陳玉雲
以上正本證明與原本無異。
被告不得上訴。
檢察官如不服本判決，應於收受送達後10日內向本院提出上訴書
狀，其未敘述上訴之理由者並得於提起上訴後10日內向本院補提
理由書（均須按他造當事人之人數附繕本）「切勿逕送上級法院
」。
                                  書記官  蔡麗春
中　　華　　民　　國　一０九  年　  一　  月　  九　  日